【裁判字號】    96,家上,143
【裁判日期】    970122
【裁判案由】    離婚
【裁判全文】
臺灣高等法院民事判決                 96年度家上字第143號
上    訴    人
即附帶被上訴人  丙○○
訴 訟 代 理 人  侯傑中律師
複  代  理  人  張漢榮律師
                謝佳伯律師
被  上  訴  人  乙○○
即 附帶上訴 人
訴 訟 代 理 人  李漢鑫律師
複  代  理  人  王盈智律師
上列當事人間請求離婚事件，上訴人對於中華民國96年2月8日臺
灣基隆地方法院95年度婚字第181號第一審判決提起上訴，被上
訴人並提起附帶上訴，本院於97年1月8日言詞辯論終結，判決如
下：
    主    文
上訴駁回。
原判決關於駁回附帶上訴人下列第三項之訴部分，暨訴訟費用之
裁判廢棄。
附帶被上訴人應再給付附帶上訴人新臺幣拾萬元。
第一、二審訴訟費用（含附帶上訴部分）由上訴人負擔。
    事    實    及    理    由
一、被上訴人即附帶上訴人主張略以：兩造於民國（下同）59年
    3月1日結婚，育有子女4人，上訴人於73年前往印尼經商，
    在84年與印尼女子斯禮生下女兒咪娜，89年再生下兒子敏輝
    ；然上訴人始終隱瞞敏輝出生一事，迨95年6月2日被上訴人
    由長子鄭敏勝陪同前往印尼探親，上訴人始坦承此事，兩造
    婚姻互愛互信互諒基礎已蕩然無存。自92年迄今，上訴人每
    年返台僅9日至11日，兩造很少以電話連絡，最後一次通電
    話是96年2月間，已無感情可言。兩造婚姻有難以維持之重
    大事由，離婚原因可歸責於上訴人（被上訴人所主張民法第
    1052條第1項第2款訴訟標的，已於對造上訴後撤回），為此
    依民法第1052條第2項、第1056條第2項訴請離婚及慰撫金等
    語。於原審聲明：准兩造離婚。上訴人應給付被上訴人新臺
    幣（下同）50萬元（原審判准兩造離婚，判命上訴人應給付
    被上訴人20萬元。上訴人不服提起上訴，被上訴人亦提起附
    帶上訴）。並答辯及附帶上訴聲明：(一)上訴駁回。(二)原判決
    不利於附帶上訴人部分廢棄。(三)上開廢棄部分，附帶上訴被
    上訴人應再給付附帶上訴人30萬元。
二、上訴人即附帶被上訴人則以：被上訴人早在89年即知悉敏輝
    出生，況其曾去印尼探視上訴人與2名子女，上訴人也定期
    返台與被上訴人共同生活，足見被上訴人早已知悉並諒解此
    事，婚姻破綻業經治癒。再者，上訴人當年徵得被上訴人同
    意始前往印尼工作，聚少離多並非上訴人過錯，自93至96年
    ，也匯款逾134萬元做為生活費。縱使認為被上訴人請求離
    婚為有理由，慰撫金也以20萬元為適當。並上訴及答辯聲明
    ：(一)原判決不利上訴人部分廢棄。(二)上開廢棄部分，被上訴
    人在第一審之訴駁回。(三)附帶上訴駁回。
三、兩造不爭執事實：
  (一)兩造分係35年次與44年次，於59年3月1日結婚後，育有鄭敏
    勝等4名子女（均已成年）。
  (二)上訴人於73年前往印尼工作，在84年與印尼女子斯禮生下一
    女咪娜，89年再與斯禮生下一子敏輝。
  (三)自92年迄今，上訴人每年返台9日至11日。
  (四)上訴人自93年至96年匯款予被上訴人逾134萬元。
  (五)被上訴人名下門牌號碼台北市○○區○○路2段288號4樓房
    地所有權人為上訴人之弟鄭啟明，但借名登記於被上訴人名
    下。
四、被上訴人主張上訴人隱瞞敏輝出生一事，迨95年6月2日被上
    訴人前往印尼探親，上訴人始坦承此事，兩造婚姻基礎已不
    復存在等語。上訴人辯稱被上訴人在89年得知此事後並無異
    議，婚姻關係並無重大破綻，否則亦已治癒云云。經查：
  (一)按有民法第1052條第1項以外之重大事由，難以維持婚姻者
    ，夫妻一方得請求離婚，但其事由應由夫妻一方負責者，僅
    他方得請求離婚，民法第1052條第2項定有明文。夫或妻依
    此規定請求離婚，必須有民法第1052條第1項所列10款以外
    可歸責於夫或妻之事由，且其事由甚為重大，已達難以維持
    婚姻之程度，始足當之（最高法院79年度台上字第1053號判
    決意旨參照）。難以維持之重大事由，於夫妻雙方就該事由
    均須負責時，應比較衡量雙方之有責程度，僅責任較輕之一
    方，得向責任較重之他方請求離婚，如雙方之有責程度相同
    ，則雙方均得請求離婚，以符公平，且符合民法1052條第2
    項規定之立法目的（最高法院90年度台上字第1639號判決意
    旨參照）。
  (二)兩造之子鄭敏勝證稱：母親約在93年年初告訴我，爺爺對她
    表示父親在外生第2個小孩，之後我也有聽爺爺說此事；但
    母親認為是假的，因為她和我都質問父親，父親卻否認此事
    。等到95年我與母親、爺爺去印尼探親，父親才在印尼旅館
    承認此事。是父親主動帶我們去看印尼第2個小孩，因為父
    母有爭吵，母親要父親承認此事，否則他發生意外時，母親
    不會同意印尼小孩認祖歸宗，所以爸爸帶我們去看印尼小孩
    等語（見本院卷第55頁正反面筆錄），核與其原審證詞一致
    （見原審卷第69頁筆錄）。鄭敏勝係兩造成年子女，其證詞
    應無刻意偏頗一方之可能，況上訴人表示其證詞比較可信（
    見本院卷第55頁正面筆錄），益徵鄭敏勝證詞屬實；其證詞
    既與被上訴人主張相一致，應認被上訴人主張為可採。
  (三)甲○○固證稱與上訴人是結拜兄弟，一年舉辦2次聚會，有
    一次談到上訴人在印尼生活是別人打理，聽說生1個小孩，
    後來再生1個小孩，都是在生完後第1次聚會時聽到，被上訴
    人也說她以大媽身分帶禮物去印尼慰勞孩子，1個或2個沒講
    那麼清楚。在94年4月最後一次聚會前就知道上訴人有第2個
    小孩，是上訴人說起這件事，被上訴人也說送禮物給2個小
    孩云云（見本院卷第53頁背面至54頁正面筆錄）。然甲○○
    原證稱是上訴人講被上訴人帶禮物去印尼慰勞孩子；經上訴
    人代理人詢問後，證人改稱是聽到被上訴人自己提起慰勞孩
    子一事云云（見同卷第53頁背面筆錄），其前後證述有所出
    入，復與兩造子女鄭敏勝證詞相左，顯非可取。
  (四)至於上訴人父親鄭清萬雖證述：上訴人在男孩（指敏輝）出
    生後沒多久就回國告訴我，我知道後一、兩年就告訴被上訴
    人云云（見原審卷第67頁筆錄），鄭父旋改稱沒多久就告知
    被上訴人，並沒有經過一、兩年云云（見同卷第68頁筆錄）
    。惟鄭父作證時年逾86，其記憶應不若孫子鄭敏勝清晰，況
    且鄭父證詞前後矛盾，自不足做為有利於上訴人佐證。此外
    ，上訴人友人丁○○證稱93年以前聚會時，有聊到這件事，
    乙○○也在場，但是不確定她有無聽到這個內容，不清楚她
    是否知道上訴人生下第2個小孩云云（見本院卷第52頁正面
    至53頁正面筆錄），丁○○既不確定被上訴人是否在93年聚
    會即得知敏輝出生，其證詞仍不能做為有利上訴人判斷，且
    被上訴人於上訴人與斯禮生下女兒咪娜即告誡上訴人，上訴
    人仍續與斯禮生下兒子敏輝，為上訴人所不爭，足認被上訴
    人並無宥恕縱容，且查無證據足以證明被上訴人已諒解此事
    ，是以上訴人所辯均不足取。
  (五)按婚姻係由兩性組成家庭共同生活，夫妻感情以真誠相愛、
    彼此信任為基礎，如一方與他人懷孕生子，將嚴重影響婚姻
    關係之維繫。然上訴人隱瞞婚外生子情事達6、7年，迄95年
    6月2日因被上訴人追問始坦承，致被上訴人對上訴人已無託
    付終身之希望，顯屬難以維持婚姻之重大事由，並應歸責於
    上訴人，則被上訴人依民法第1052條第2項訴請離婚，合於
    法律規定。
五、被上訴人認為離婚事由可歸責於上訴人，慰撫金以50萬元為
    適當，原審所酌定20萬元偏低等語。上訴人則以其居住於國
    外、被上訴人仍有相當財力等情，慰撫金以20萬元為宜云云
    。經查：
  (一)按夫妻之一方因判決離婚而受有損害者，得向有過失之他方
    請求非財產上之損害，但以受害人無過失者為限，民法第
    1056條第2項亦定有明文。判決離婚之原因如果由夫構成，
    則夫應就其妻所受損害予以賠償，或並給與贍養費，至其給
    與額數，則應斟酌其妻之身分、年齡及自營生計之能力與生
    活程度，並其夫之財力如何而定（最高法院19年上字第36
    號判例參照），基於同一法理，本件非財產損害賠償自得參
    酌適用。
  (二)兩造婚姻肇因於上訴人隱瞞婚外生子達6、7年，被上訴人並
    無過失，已如前述，本院並考量兩造分係35年與44年出生，
    結婚已30餘年、被上訴人經此事件所受心理衝擊程度、其僅
    係國中畢業（見本院卷第78頁）、雖有若干證券但資力遠不
    如上訴人、上訴人自92年以後每年返台僅9日至11日，上訴
    人出國期間雖有匯款，然係供家用，被上訴人獨力照料子女
    甚為辛苦等情，認為慰撫金以50萬元為適當，原審僅酌定20
    萬元，顯屬過低。上訴人空言慰撫金以20萬元為適當，並非
    可取。
六、綜上所述，被上訴人主張為可採，上訴人所辯均無可取。從
    而，被上訴人依據民法第1052條第2項訴請離婚，並依同法
    第1056條第2項請求上訴人給付非財產損害賠償，為有理由
    ，應予准許。是則原審判准兩造離婚，並判令上訴人給付20
    萬元，於法並無違誤，上訴意旨指摘原判決此部分不當，求
    予廢棄改判，為無理由，應予駁回。又被上訴人請求上訴人
    再給付30萬元慰撫金部分，為有理由，應予准許；原審就該
    部分為被上訴人敗訴之判決，尚有未洽，被上訴人附帶上訴
    指摘原判決此部分不當，為有理由，應由本院廢棄改判如主
    文第2、3項所示。
七、本件為判決基礎之事證已明，被上訴人以上訴人隱瞞婚外生
    子訴請離婚既經本院認為有理由，則有關兩造有無連絡與感
    情狀況是否構成離婚事由，自毋庸審酌。兩造其餘主張、陳
    述及所提證據，經審酌後，認均與本件結論無礙，不再一一
    論列，併予敘明。
八、據上論結，本件上訴為無理由，附帶上訴為有理由，依民事
    訴訟法449條第1項、第450條、第78條，判決如主文。
中    華    民    國    97    年    1     月    22    日
                    民事第十三庭
                        審判長法  官  黃嘉烈
                              法  官  許文章
                              法  官  吳燁山
正本係照原本作成。
如不服本判決，應於收受送達後20日內向本院提出上訴書狀，其
未表明上訴理由者，應於提出上訴後20日內向本院補提理由書狀
（均須按他造當事人之人數附繕本）上訴時應提出委任律師或具
有律師資格之人之委任狀；委任有律師資格者，另應附具律師資
格證書及釋明委任人與受任人有民事訴訟法第466條之1第1項但
書或第2項（詳附註）所定關係之釋明文書影本。
中    華    民    國    97    年    1    月    2３    日
                              書記官  于  誠
附註：
民事訴訟法第466條之1（第1項、第2項）：
對於第二審判決上訴，上訴人應委任律師為訴訟代理人。但上訴
人或其他法定代理人具有律師資格者，不在此限。
上訴人之配偶、三親等內之血親、二親等內之姻親，或上訴人為
法人、中央或地方機關時，其所屬專任人員具有律師資格並經法
院認為適當者，亦得為第三審訴訟代理人。


司法院資訊處製作；財團法人民間司法改革基金會備份。
